【裁判字號】    88,上,106
【裁判日期】    890824
【裁判案由】    第三人異議之訴
【裁判全文】
臺灣高等法院臺南分院民事判決             八十八年度上字第一○六號
   上訴人即被上訴 人      戊.
   訴訟 代理人            鍾.
   被上訴人即上訴人      中國農民銀行股份有限公司
   法  定  代  理  人      丁.
   訴  訟  代  理  人      曹.
   被   上   訴    人      .
                           甲.
右當事人間第三人異議之訴事件，兩造對於中華民國八十八年一月十三日八十七年度
訴字第四三四號第一審判決各自提起上訴，，本院判決如左：
    主    文
    事    實
甲、上訴人即被上訴人方面：
一、聲明：求為判決：
（一）原判決第一、三項關於撤銷上訴人戊○○與甲○○間於民國八十四年十月三日、八
      十四年十一月十五日就坐落雲林縣斗六市○○段三一二之三五號土地上之建號四０
      一六號即門牌雲林縣斗六市○○街九十三號房屋建物所為讓與擔保及所有權登記行
      為部分及命負擔該部分訴訟費用之裁判均廢棄。
（二）右廢棄部分，被上訴人在第一審之訴駁回。
（三）被上訴人之上訴駁回。
（四）第一審廢棄部分及第二審訴訟費用均由被上訴人負擔。
二、陳述：除引用原審判決所陳部分外，補稱：
（一）(1)按最高法院八十四年度台上字第二四八三號民事判決有謂：「按第三人就執
        行標的物有足以排除強制執行之權利者，係指對於執行標的物有足以排除強
        制執行之權利者，係指對於執行的物有所有權、典權、留置權、質權存情形
        之一者而言；又如債務人係買受違章建築之買受人並受領交付而取得事實上
        處分權，原始建築人即不得再以其不能登記為由主張所有權其原始取得而訴
        請確認，其基於所有權而請求撤銷查封，亦無由准許。本件系爭房屋固由第
        三人周天欽蓋建完成為原始建築人，然周天欽既將系爭房屋出售轉讓並完成
        交付，由債務人何義雄取得事實上處分權，則上訴人代位系爭房屋原始建築
        人周天欽提起本件第三人異議之訴，自屬無從准許。」依此見解，如債務人
        係買受違章建築之買受人並受領交付而取得事實上處分權，原始建築人不得
        再以其不能登記為由，主張所有權為其原始取得而訴請確認。其基所有權而
        請求撤銷查封，亦無由准許。
      (2)又按「自己出資建造之建築物，於建造完成時，即取得其所有權。此項取得
        為原始取得性質，不適用民法第七五八條非經登記不生效力之規定，原始原
        築人自得提起異議之訴。但第三人向債務人買受未為保存登記之不動產，由
        其自行辦理保存登記者，須在公告期內無人提起異議時，始視為確定，倘在
        公告期內已經法院查封，即失其效力（最高法院五○台上字第九二八號判例
        ）。不據以提異議之訴。又「買受人僅變更起造人名義，而未辦堙保存或移
        轉登記時，該買受建築物所有權之人，不能認為業已取得所有權，亦不得提
        異議之訴。」
      (3)本件被上訴人中國銀所主張以代位提起第三人異議之訴，係主張甲○○之前
        手或原始起造人有足以排除強制執行之權利，而被上訴人得以代位甲○○對
        系爭房屋原始建築人提起第三人異議之訴之代位權。然依前開第一款之實務
        見解，甲○○係買受系爭違章建築之買受人，而取得事實上之處分權，再移
        轉戊○○，而由取得所有權，原始建築人即不得仍主張所有權為其原始取得
        ，其基於所有權而請求撤銷查封，更無由准許。中國農銀豈又能以行使代位
        權而請求撤銷查封。
      (4)按土地登記規則第七條第二項、第三項明定：「實施建築管理前建造之建
        物，無使用執照者，應提出主管建築機關或鄉（鎮、市、區）公所之證明文
        件或實施建築管理前有關該建物之左列文件之一：一、曾於該建物設之戶籍
        謄本。二、門牌編訂證明。三、編納房屋稅憑證。四、繳納水費憑證。五、
        繳納電費憑證。前項建物與基地非屬同一人所有者，並另附使用基地之證
        明文件。」上訴人雅玲辦理系爭房屋所有權第一次登記之事實，業據出系爭
        房屋建物登記謄本。亦據原審向雲林縣斗六地政事務所函查系爭房屋所有權
        第一次登記申請資料及原係違章建築、嗣上訴人戊○○得辦理建物所有權第
        一次登記之原因無訛。並審查系爭房屋所有權第一次登記申資核與前開規定
        相符，而甲○○亦承認同意書上印章之真正。且被上訴人甲○○與戊○○所
        訂立系爭房屋不動產買賣契約書第三項亦明白約定：「因未保存，甲方（即
        甲○○）同意在契約成立後配代書，以乙方（即戊○○）名義申辦建第一次
        登記，甲方並保證出具土地使用權同意書予執行機關。」上訴人戊○○因此
        辦妥保存登記，已合法取得系爭房屋所有權。
      (5)甲○○與戊○○就系爭房屋名義上訂立不動產買賣契約書，為兩造所不爭執
        ，綜觀上開不動產買賣契約書並無任何流質文字之約定，是被上訴人主張甲
        ○○與戊○○間系爭房屋信託讓與契約違反禁止流質之規定而無效云云，並
        無理由。
      (6)上訴人戊○○為系爭房屋之現所有權人，甲○○及其前手或系爭房屋之原始
        建築人均無足以排除強制執行之權利，從而甲○○之債權人即被上訴人主張
        代位甲○○之代位其前手或原始建築人對戊○○之債人（即丙○○）提起第
        三人異議之訴，請求撤銷雲林地院八十六年度執字第二六一七號強制執行程
        序，及確認上訴人戊○○就系爭房屋所有權不存在，並將該所有權登記予以
        塗銷，實無理由。
（二）(1)本件第三人異議之訴等事件，甲○○與戊○○間就坐落雲林縣斗六市○○段
        三一二－三五地號上建物，建號：四○一六，即門牌號碼：雲林縣斗六市○
        ○街九三號房屋所為之讓與擔保行為，被上訴人中國農民銀行斗六分行於戊
        ○○就上開房八四年間為保存登記時，已完全知曉，為此請求傳喚當時該分
        行處理此事之經理歐續證言。歐續到庭證稱：其於民國八十四年八月一日起
        至八十六年七月十五日止任職被上訴人斗六分行經理，錄音帶內容是其曾與
        乙○○對談過，經  鈞院另播放錄音帶及核對譯文結果，亦大致相符。
（三）(1)甲○○共向乙○○等借貸六百多萬元，八十四年十月三日，甲○○及黃生盈
        欲向乙○○等借貸時，乙○○先借款二二○萬元與甲○○等，甲○○等為擔
        保此筆債務，除同時以上訴人戊○○名義受讓系爭房屋外，另由甲○○提供
        其所有系爭房屋坐落斗六市○○段三一二－三五地號及黃生盈提人其名下坐
        落斗六市○○段四三九－三○地號為共同權利標的而設定次順位抵押權。此
        種為擔保借款而設定抵押權之行為，屬有償行為。
      (2)系爭坐落甲○○所有坐落雲林縣斗六市三一二－三五地號上房屋，建號：四
        ○一六，係於八十四年十月三日，甲○○與戊○○訂立買賣契約。同年十一
        月十五日辦妥保存登記。中國農民銀行聲請假扣押，由雲林地院以八四年執
        全字第三八四號卷執行查封，八十四年十一月十六日簽立與其之切結書一併
        指封；已足以推定查封時，其已知地上建物已歸屬戊○○。另佐以證人歐續
        之證言及  鈞院對錄音內容堪驗與譯文一致之情，輔以財政部金融局函件指
        稱建物所有權正由借戶與第三人訴訟中，致中國農民銀行於八十五年四月二
        十六日就雲林地院八十五年度執字第五四一號債權人李輝順執行案中，具狀
        不參與分配等情形，即可知，中國農銀在本件起（八十七年三月十七日）逾
        一年之前，即已知悉戊○○與甲○○間信託讓與系爭房屋供作債權擔保之行
        為。
      (3)被上訴人原主張甲○○積欠其新台幣一三三三萬五三三七元本金及利息，惟
        近期已獲清償三百餘萬元，被上訴人之債權餘額只限一○○○萬元左右，系
        爭房屋所在土地及保證人林清江之數筆土地足供拍賣清償甲○○之債務。
      (4)綜上，按民法第二四四條規定之撤銷權，自債權人知有撤銷原因時起，一年
        間不行使，或自行為時起，經過十年而消滅，民法第二百四十五條定有明文
        。被上訴人欲行使撤銷權，應證明債務甲○○所為之有償行為，於行為時明
        知有損害債權人之權利者，且以受益人於受益時亦知其情事者為限。本件縱
        始有得銷之理由，然被上訴人於八十四年十一月間於實施假扣押時已知系爭
        房屋由戊○○取得，自是時起算，至本件起訴日八十七年三月十七日，早已
        逾一年之除斥期間。
（四）按第二審訴之變更或追加，非經他造同意不得為之，但第二百五十六條第二款
      至第四款情形不在此限，民事訴訟法第四百四十六條定有明文。同法第二百五
      十六條第二款復規定，擴張或減縮判決事項之聲明者無礙。上訴人中國農民銀
      行股份有限公司（下稱農民銀行）。
      於本院上訴中為訴之追加，擴張上訴聲明第四項，為獨立之聲明，主張於先位
      聲明認所有權不存在之訴或後位聲明之撤銷詐害債權之訴其一有理由時，被上
      訴人戊○○皆應將系爭建物之所有權登記塗銷。經查，上訴人戊○○並不同意
      被上訴人農民銀行上述之追加。且所謂張或減縮應受判決事項之聲明，即其擴
      張或減縮僅生訴之聲明之變更追加，並不同時生訴訟標的之變更追加者而言。
      農民銀行先以確認所有權不存在而請求塗銷所有權登，後又追加于於撤銷詐害
      債權而請求塗銷有權登記。顯為法之所不許，合先敘明。
（五）本件上訴人農民銀行主張：
      (1)其貸與被上訴人甲○○一千四百八十萬元，被上訴人甲○○並提供其所有上
        開雲林縣斗六市○○段三一二之三五號土地設定抵押權予農民銀行，並以其
        所買受之系爭房屋併供農民銀行上揭債權之擔保；惟嗣因被上訴人甲○○擔
        保其對訴外人林文珍所負之借款債務，乃由上訴人戊○○託受讓系爭房屋，
        並辦理系爭房屋之建物所有權第一次登記，系爭房屋現雖為上訴人戊○○之
        債權人即被上訴人丙○○依法承受中，然該系爭違章建築之房屋，原非債務
        人即上訴人戊○○所有，而為執行法院誤予查封者，系爭房屋之買受人即被
        上訴人甲○○因不能辦理所有權移轉登記，自得代位其前手或系爭房屋之原
        始建築人提起第三人異議訴訟。今被上訴人甲○○及系爭房屋之前手均怠於
        對上訴人戊○○及丙○○提起第三人異議訴訟，且本件系爭房屋雖被上訴人
        丙○○於八十七年三月二十三日以四百七十萬元承受，惟被告丙○○尚未繳
        納三十萬元之差額價金，執行法院亦未發給權利移轉證書，是系爭房屋強制
        執行程序並非已終結，上訴人為保全對被上訴人甲○○上開四百八十萬元之
        債權，自得依法代位被上訴人甲○○行使對系爭房屋原始建築人之第三人異
        議訴代位權。又依程序從新原則，農民銀行亦得依信託法第十二條第二項之
        規定，代位原始建築人向被上訴人丙○○提起本件異議訴訟。系爭房屋應先
        以原始建築人名義為第一次所有權保存登記後，再依續移轉登記予其後之買
        受人，最後移轉登記於上訴人戊○○，始生不動產權移轉效力，並參酌上訴
        人甲○○與被上訴人戊○○間訂立之買賣契約內，未有訴外人乙○○代理之
        意旨及書據，顯見其間就系爭房屋所有權移轉之思尚未合致，上訴人戊○○
        並未取得系爭房屋之所有權；且被上訴人甲○○就系爭房屋僅有事實上處分
        權，依任何人不得將大於自己所取得之權利讓與他人之原則，雙方買賣契約
        無效。縱被上訴人甲○○與上訴人戊○○間約定債務屆期未清償即由上訴人
        戊○○取得系爭房屋之所有權，上訴人戊○○亦無從自被上訴人甲○○繼受
        取得系爭房屋之所有權，且前開約定亦因違背禁止流抵契約規定而無效；另
        訴外人乙○○受任辦理系爭房屋保存登記事務，並無上訴人戊○○之書面特
        別授權，今上訴人戊○○逕以其名義為；所有權第一次登自不生效力，農民
        銀行自得依民法第一百十三條之規定，代位系爭房屋之始起造人請求上訴人
        戊○○回復原狀、塗銷系爭房屋所有權登記，另主張上訴人戊○○與被上訴
        人甲○○就系爭建之買賣行為，有害及其債權，依民法第二百四十四條之規
        定，撤銷之。並擴張請求塗銷登記等語。
      (2)上訴人戊○○則以：伊已辦理系爭房屋之建物所有權第一次登記，為系爭房
        屋之真正所有權人，上訴人農民銀行之債務人即被上訴人甲○○並無足以排
        除強制執行之權利，又農民銀行對系爭房屋原始建築人並無債權，且原始建
        築人不明，農民銀行自無從代位被上訴人甲○○或其前提起第三人異議久訴
        ，而原始建築人本不得以受讓信託擔保人即上訴人戊○○不能辦理保存登記
        為由主張所有權為其原始取得而請求撤銷查封，農民艮行並非原始建築人之
        債權人自不得代位原始建人提起第三人異議之訴，再者，被上訴人甲○○為
        擔保借款而以信託讓與擔保方式，使上訴人戊○○取得系爭房屋之所有權，
        故在被上訴人甲○○清償借款前，上訴人戊○○自得以對抗被上訴人甲○○
        之同時履行抗辯權，持之對抗農民銀行。丙○○依土地登記謄本記載內容聲
        請強制執行，應受登記公信力之保護。又依法律不溯及既往之原則，被上訴
        人甲○○與戊○○間信託讓與擔保之法律行為並無信託法規定之適用；另伊
        同意訴外人乙○○以伊之名義買受系爭房屋，且系爭房屋買賣契約亦明白約
        定：被上訴人甲○○同意在契約成立後配合代書，以伊之名義申辦建物第一
        次登記，實無以書面特別授權予訴外人乙○○以辦理系爭房屋保存登記之必
        要，又伊受讓甲○○系爭房屋，係因甲○○因借貸而來，並非無償行為，農
        民銀行對甲○○之債權又受償三百餘萬元，抵押擔保物充足，亦未害及農民
        銀行之債權，縱有得撤銷之情形，亦已逾一年之除斥期間。
      (3)另甲○○與甲○○就系爭房屋名義上雖訂立不產買賣契約書，惟實質上為加
        強擔保債權之信託讓與契約之事實，為兩造；所不爭執，並有原審八十五年
        度訴字第三六二號民事判決一份足稽，且經原審依職權調閱該件民事宗審核
        無訛，且綜觀上開不動產買賣契約書並無任何流質文字之約定，是農民銀行
        主張被上訴人甲○○與戊○○間系爭房屋信託讓與契約違反禁止流質之規定
        而無效云云，亦非可採。
      (4)被上訴人甲○○與戊○○係於八十四年十月三日信託讓與系爭房以擔保訴外
        人林文珍對甲○○借款債權，而信託法係於八十五年一月二十六日公布施行
        ，依法律不溯及既往之原則，上揭被上訴人甲○○與戊○○間信託讓與擔保
        之法律行為並無信託法規定之適用。
（六）綜上所述，上訴人戊○○為系爭房屋之現有權人，甲○○及其前手或系爭房屋
      之原始建築人均無足以排除強制執行之權利，從而，甲○○之債權人即農民銀
      行主張代位甲○○代位其前手或原始建築人對上訴人戊○○之債權人（即被上
      訴人丙○○）提起第三人異議之訴，請求撤銷雲林地院八十六年度執字第二六
      一七強制執行程序，及確認上訴人戊○○就系爭房屋所有權不存在，並將該所
      有權登記予以塗銷，均無理由，應予駁回。
（七）另民銀行主張：被上訴人甲○○擔保其對訴外人林文珍所負之借款債務，而由
      上訴人戊○○信託受讓系爭房屋之行為，性質上為無償行為，且前揭抵押土地
      與系爭房
三、證據：除援用第一審所提証據外，補提：錄音帶及譯文。財政部金融局書函八十
    七年度議字第五三七號處分書影本，麥寮鄉農會匯款資料影本等件為証聲請訊問
    証人：歐續。
乙、被上訴人即上訴人方面：
一、聲明：求為判決：
（一 原判決不利於上訴人部分廢棄。
（二台灣雲林地方法院八十六年執字第二六一七號給付票款強制執行事件就第三人甲○○
    所有座落雲林縣斗六市○○段三一二之三五地號土地上建物建號四０一六號即門牌號
    碼雲林縣斗六市○○街九十三號房屋一棟所為之強制執行程序應予撤銷。
（三）確認被告戊○○就座落雲林縣斗六市○○段三一二之三五地號土地上建物建號四○
      一六號即門牌號碼雲林縣斗六市○○街九十三號房屋所有權不存在。
（四）被告戊○○應將座落雲林縣斗六市○○段三一二之三五地號土地上建物建號四０一
     六號即門牌號碼雲林縣斗六市○○街九十三號房屋一棟，於民國八十四年十一月十五日以
     雲林縣斗六地政事務所登記字號斗地總字第一五一五號之所有權登記予以塗銷。
（五）第一審廢棄部分及第二審訴訟費用均由被上訴人等負擔。
二、陳述：除引用原審判決所陳部分外，補稱：
一、本件之事實及理由，其詳細內容及有關證據均引用上訴人原審及鈞院歷次所提書
    狀，以下僅就其要點加以整理，此先予敘明。
（一）關於被告戊○○與甲○○間就系爭建物之買賣契約是否無效部份：
      不動產物權之取得及變更，非經登記不生效力：查不動產物權，依法律行為而
      取得、設定、喪失及變更者，非經登記，不生效力，為民法第七百五十八條所
      明定。新建房屋無論已否全部完工，倘依現狀已足避風雨可達經濟上使用之目
      的，即屬土地之定著，而為民法上所指之不動產。基於法律行為受讓此種房屋
      之人，自須辦理移轉登記，始能取得所有權，此觀之最高法院七十七年度台上
      字第七九○號判決旨自明。本件系爭房屋之原始起造人為被上訴人甲○○之前
      手，惟並未為保存登記，被上訴人戊○○固係依據與甲○○之買賣契約，辦理
      系爭房屋之第一次登記，然就甲○○與戊○○而言，此項移轉登記係依買賣契
      約之法律行為所為之處分行為，自非經登記不得為之，換言之，該房屋應先以
      原始起造人名義第一次登記後，再依續移轉登記予其後之買受人，最後移轉登
      記予被上訴人戊○○，始生不動產物權移轉效力，乃被上訴人戊○○逕以其名
      為所有權第一次登記，揆之上述說明，此項登記既不生效力，被告戊○○當無
      從取得系爭房屋之所有權，是該屋之所有權人應仍為原始起造人，自無疑義。
（二）無物權移轉之意思表示一致者，其物權之移轉亦不生效力：又查當事人互相表
      示意思一致者，無論其明示或默示，契約即為成立，民法第一百五十三條亦有
      規定，是契約之成立，無論其方式如何，皆應有當事人雙方之合意為其基礎，
      始足當之。本件依被上訴人戊○○與甲○○對於系爭房屋之買賣契約書觀之，
      固被上訴人甲○○與戊○○所簽訂，惟甲○○與戊○○素未謀面，亦不相識，
      更未將系爭房屋出售予戊○○，此業經甲○○於台灣雲林地方法院八十五年度
      訴字第三六二號民事案件中所陳明在卷，並有該案判決書一份可稽，而被上訴
      人戊○○亦於台灣雲林地方法院檢察署八十五年度偵字第四八○四號刑事案件
      中，自陳訴外人乙○○為其夫，平日即借用其名義處理事務，其不知乙○○實
      際營業情形，此關之該案不起訴處分書所載自明，參酌該項買賣契約書內，並
      未載明任何由乙○○代理被告戊○○簽訂之文字，亦無戊○○所出具委任乙○
      ○代理簽訂該買賣契約之書據，故該契約簽訂時，被上訴人戊○○甚至並無所
      悉，而契約復非第三人利益契約，則甲○○與被告戊○○間就該賣契約及其後
      系爭房屋之權移轉之意思顯均未合致，是縱系爭房屋已登記為被上訴人戊○○
      所有，依上所述，其所有權自仍屬該屋之原始起造人所有。
（三）法律行為之代理或委任，該法律行為如依法應以文字為之者，其代理權或處理
      權之授與，亦應以文字為之，否則不生效力：
      本件被上訴人戊○○於被上訴人甲○○在台灣雲林地方法院告訴其與其夫乙○
      ○詐欺案件中，均陳稱其係概括授權予其夫乙○○處理系爭房屋賣事宜，而系
      爭房屋之保存登記，不論其係因買賣或信託之讓與擔保而為，該項法律行為均
      應以書面為之，且需有持別之授權，方得為之，故被上訴人戊○○之年乙○○
      既稱係戊○○之代理人，依前開學者見解及說明，其受任處理該項事務，不僅
      應有書面委任，及特別之授權，且其代理權授與亦應有書面，始為合法。然被
      上訴人戊○○之夫乙○○，於為該法律行為之時，並無任何被上訴人戊○○書
      面之特別授權，其所為之系爭房屋保存登記法律行為，當然無效，職是，被上
      訴人戊○○根本無從取得系爭房屋之所有權，該保存登記亦應予以塗銷。
（四）任何人不得將大於自己之權利讓與他人，否則其此項讓與行為不應生效：任何
      人不將大於自己之權利讓與他人，為法律之原則，本件被上訴人甲○○就系爭
      建物既無所有權，僅有事實上之處分權，其受讓人即被上訴人戊○○何能因此
      取得所有權？亦有疑義，自難認其二者間之買賣契約為有效。
（五）關於上訴人得否依民法第二百四十四條之規定撤銷詐害債權部分：
      本件所爭執者厥上訴人知悉之時間，已否逾民法第二百四十五條所定一年之除
      斥期間，茲述其梗概如後－
      1.本件系爭建物所坐落之土地於八十五年間固曾遭訴外人李輝順聲請強制執行
        ，並先後為五次拍賣，然查上開執行程序係針對系爭建物所坐落之土地而為
        ，並非拍賣該建物，上訴人原無從自此得知系爭建物之所有權業經移轉並辦
        妥保存登記。
        次查本件系爭建物被上訴人戊○○保存登記之時間為八十四年十一月間，此
        有建物登記簿謄本附卷可稽，而訴外人李輝順聲請強制執行之時間，依  鈞
        院所調閱之台灣雲林地方法院八十五年度執字第三○四七號強制執行事件之
        卷宗觀之，係在八十五年間，則當時該建物所登記之所有權人顯然已為被上
        訴人戊○○，乃台灣雲林地方法院民事執行處於拍賣公告中，就此項情並未
        載明，當時附於執行卷內之土地登記簿謄本內，亦未標明該土地上有保存登
        記之建物，則該執行程序中，除聲明不行使抵押權外，俱未參與之上訴人，
        又如何知悉該建物已經移轉予戊○○，並辦妥保登記？由此益見，當時上訴
        人確實未知悉系爭建物已經被上訴人甲○○以信託之讓與擔保之方式讓與被
        上訴人戊○○之事實。
      2.退步言之，縱認上訴人當時有可能知悉該建物業已由被上訴人戊○○辦理保
        存登，惟依當時強制執行法之規定，抵押權人得不行使抵押權參與分配，故
        如上訴人聲明不行使抵押權，則該土地之拍賣價格若不足以清償第一順位抵
        押權，其拍賣即屬無實益，而應予撤銷，故上訴人之債權亦不至應此而受有
        損害，此尚與撤銷詐害債權之要件不符，故不能從當時即起算其除斥期間，
        甚為明灼。
        又被上訴人戊○○固於  鈞院審理中提出乙○○與上訴人斗六分行前經理歐
        續談話之錄音，及上訴人董事會稽核室所提出專案查核報告，惟此均無法證
        明上訴人行使撤銷訴權時，已逾除斥期間－
（六）另被上訴人戊○○引用最高法院判例及學者見解，主張上訴人無權撤銷戊○○
      與甲○○詐害行為，皆於法無據：
      1.本件被上訴人戊○○主張行使撤銷權之要件，須以債務人曾為以財產為標的
        之法律行為，有害及債權，而主觀要件，須債務人有償行為時明知有損害債
        權人權利，有償行為之受益人於受益時亦知其情事，債權人始得聲請法院裁
        判，並引用最高法院五十九年台上字第三一三號判例，認有害債權之事實，
        須於行為時存在，且於債權人行使撤銷權時，債務人處於無資力之狀態，設
        定有擔保物權之債權，如其擔保物之價值超過債權額，則債權已獲得保障，
        債權人無由行使撤銷權，以資保全；及引用孫森焱大法官之見解稱倘債務人
        於行為時，尚有資力清償債務，從其結果，致債務人財產日形減少，仍不得
        撤銷之。例如債務人買受土地當時，價格尚屬相當，縱日後地價暴跌，致出
        賣土地之價金已不足清償債務者，亦不得指詐害行為云云。惟被上訴人戊○
        ○所主張及引用之實務及學見解，均屬債務人有償行為詐害債權之情形，本
        件上訴人尚主張被上訴人甲○○與戊○○間就系爭房屋之買賣契約及戊○○
        其後將該屋保存登記其名下之行為，乃信託之讓擔保之行為，且為先有債權
        後加擔保之無償行為，是被上訴人此部分主張，與上訴人依無償行為詐害債
        權之理由所提起撤銷之訴部分，並無關涉，先予敘明。
      2.縱認被上訴人甲○○與戊○○間就系爭房屋之行為係有償行為，惟渠等於行
        為當時，對於該行為有害及債權均屬明知，業經上訴人於起訴狀中敘述甚明
        ；而本件上訴人固以其債權，對於被上訴人甲○○所有之土地設定抵押權在
        案，然該土地經拍賣結果，其價值顯已不足清償債權人之債權，亦經上訴人
        於原審書狀中說明綦詳，此與被上訴人所引用最高法院五十九年台上字第三
        一三號判例就擔保物價值超過債權額情形所為之示者，實屬南轅北轍，毫無
        相干，自難執此謂上訴人不提起撤銷之訴；又查被上訴人甲○○所供予上訴
        人設定抵押權之土地，於其將房屋出賣予被戊○○時，是否
三、證據：除援用第一審所提証據外，補提：分配表影本、拍賣公告影本
丙、證據：本院傳訊證人林文珍、塗冠福。
    理    由
一、本件上訴人起訴主張：__ ，求為命對造__之判決。
二、上訴人__則以：__等語，資為抗辯。
三、查上訴人__主張：
四、綜上所述，上訴人主張__。
    原審判命上訴人__
    ，經核並無違誤。兩造各就其敗訴部分上訴，指摘原判決不
    當，求予廢棄改判，為無理由，應駁回其上訴。
    上訴人__敗訴部分，上訴人__聲請以供擔保為條件之免為假執行宣告，經核於法
    亦無不合，爰酌定相當擔保金額宣告之。
五、據上論結，本件兩造之上訴，均為無理由，依民事訴訟法第四百四十九條第一項
    、第七十八條、第四百六十三條、第三百九十二條，判決如主文。
中      華      民      國    八十九    年      八      月    二十四    日
                                      臺灣高等法院臺南分院民事第測一庭
~B1        審判長法官
~B2              法官
~B3              法官


司法院資訊處製作；財團法人民間司法改革基金會備份。
